【裁判字號】    91,重上,123
【裁判日期】    920121
【裁判案由】    返還土地等
【裁判全文】
臺灣高等法院高雄分院民事判決  九十一年度重上字第一二三號
      上訴人即被上訴人  乙○○.
      訴訟代理人        呂郁斌律師
      被上訴人即上訴人  匯豐汽車股份有限公司
      法定代理人        甲○○.
      訴訟代理人        凌進源律師
右當事人間返還土地等事件，上訴人對於中華民國九十一年六月二十四日臺灣高雄地
方法院九十年訴字第三六四七號第一審判決提起上訴，本院判決如左：
      主      文
原判決關於命豐汽車股份有限公司自九十年一月起至搬遷日止，按月給付乙○○新
台幣壹仟肆佰拾柒元部分及訴訟費用之裁判廢棄。
前開廢棄部分，上訴人乙○○在第一審之訴駁回。
乙○○之上訴及豐汽車股份有限公司其餘上訴均駁回。
第一、二審訴訟費用，除關於乙○○上訴二審費用由其負擔外，其餘一、二審訴訟費
用均由豐汽車股份有限公司負擔。
      事實及理由
一、上訴人即一審原告乙○○主張：坐落高雄縣燕巢鄉○○段二二六號田，面積一七
    ，四二五．六二平方公尺土地，原為其父親陸進吉與案外人共有，（陸進吉持分
    七六二二六分之六二一五八），陸進吉於八十八年六月十六日仙逝，上開土地由
    其與三位兄弟（即陸榮一、陸榮成、陸榮祿）共同繼承，因遺產稅尚未申報，迄
    未辦理繼承登記，被告豐汽車股份有限公司（下稱豐公司）於八十九年八月
    二十四日明知陸榮祿僅是系爭土地共有人之一，且未取得全體共有人之同意，乃
    私自與陸榮祿訂定為期五年之租賃契約，將其中如一審測量圖所示面積二，一五
    五．九一平方公尺出租於被告豐公司做車廠使用，該租約對於其他共有人不生
    效力，豐公司自九十年一月一日起在無正當使用權利下，占用上開土地，伊自
    得請求豐公司遷讓，將該占用土地返還伊及全體共有人。（陸進吉就上筆土地
    持分額中除六二一五分之七三六四出售予案外人黃萬全，尚未辦理分割登記，其
    餘部分則於遺囑中指定由原告分得七六二二六分之八六四八，由訴外人陸榮祿取
    得七六二二六分之四六一四六，原告並無占有或就系爭土地為任何使用收益行為
    ，各共有人間並無分管協議）。原告並得單獨向被告豐公司請求無權占有期間
    之相當於租金利益之不當得利，即依租約所訂每月租金新台幣（下同）二十二萬
    三千元除以四等於每月五萬五千七百五十元，原審雖就遷讓交還土地部分為其勝
    訴之判決，惟就給付不當得利之金額部分，則僅判令豐公司自九十年一月一日
    至遷讓日止，按月給付其一千四百三十七元，爰就敗訴部分提起上訴，求為判決
    ：「一、原判決不利於上訴人部分廢棄。二、被上訴人豐公司應自九十年一月
    起至搬遷日止，按月再給付上訴人五萬四千三百十三元。三、駁回被上訴人豐
    公司之上訴。四、第一、二審訴訟費用由被上訴人豐公司負擔。」
二、上訴人即一審被告豐公司則以：豐公司於八十九年九月四日向訴外人陸榮祿
    承租坐落高雄縣燕巢鄉○○段二二六號土地及其地上鐵筋房屋門牌號高雄縣燕巢
    鄉○○路一０三三－二號，包括房屋及前後空地共約一千三百十三坪，簽約時，
    出租人曾提出八十二年五月七日由其父陸進吉贈與，系爭土地亦係在八十五年四
    月十二日由陸進吉以自書遺囑方式，並經原審法院公證處認證，指定分配予陸榮
    祿，嗣八十八年六月十六日陸進吉亡故，該遺囑已生效力，系爭土地已由出租人
    陸榮祿因繼承而取得，上訴人係合法承租，並非無權占有。上訴人早在八十二年
    十二月三十日陸進吉生前即與陸榮祿訂立租約，承租系爭地之六一三坪，在陸進
    吉書立遺囑並經認證後，又於八十五年八月二十八日與陸榮祿續訂租約，承租房
    地面積約一三一三坪。陸榮祿就系爭地依遺囑所載繼承其中七六二二六分之四六
    一四六，合約一０，五四九平方公尺。經原審測量結果，上訴人租用之範圍為二
    ，一五五．九一平方公尺，並未逾越陸榮祿之應有分，系爭土地各共有人間縱未
    約定分管契約，但被繼承人陸進吉既以遺囑指定分配遺產，此遺囑就繼承人應分
    配之權利範圍及成數之效力，應比共有土地經共有人訂立分管之協議來得強。上
    訴人承租系爭地上之建物一部分係陸進吉於八十二年五月七日贈與陸榮祿（一審
    被證(一)），八十三年間陸榮祿又經其父同意在系爭地上增建鋼鐵造房屋面積一，
    ０二三．八平方公尺（一審被證(三)），退而言之，即使無遺囑之指定，出租人陸
    榮祿就系爭出租土地應有地上權存在，縱然出租人之父親已於八十八年亡故，但
    出租人使用系爭土地之權利，應仍存在，上訴人基於租賃權，係屬有權占有，被
    上訴人即原告請求返還土地及給付不當得利金，顯無理由，原審為被告部分敗訴
    判決，自有違誤，爰上訴請求判決：「一、原判決不利於上訴人部分廢棄。二、
    被上訴人在第一審之訴駁回。三、上訴人乙○○之上訴駁回。四、第一、二審訴
    訟費用由被上訴人乙○○負擔。」
三、經查：上訴人乙○○主張坐落高雄縣燕巢鄉○○段二二六號地目田，面積一萬七
    千四百二十五點六二平方公尺，係其與其他共有人所共有，上訴人豐公司向案
    外人陸榮祿承租占用該土地內如原判決附圖編號二二六－Ａ００一面積二，一五
    五．九一平方公尺供作車廠使用之事實，業據其提出土地登記簿謄本，租賃契約
    書、遺產稅核定通知書為證，並經原審囑託岡山地政事務所勘測繪製複丈成果圖
    在卷可稽，並為上訴人豐公司所不爭執，自堪信實，茲應審究者為上訴人豐
    公司就系爭土地與案外人陸榮祿所訂租賃契約其效力如何﹖上訴人乙○○可否基
    於共有人之一，訴請豐公司將其承租占用之土地返還予全體共有人﹖又乙○○
    依不當得利法律關係併請求豐公司給付依其租約所訂租金額四分之一即每月五
    萬五千七百五十元有無理由，茲分論如下：
  (一)系爭坐落高雄縣燕巢鄉○○段二二六號田面積一七，四二五．六二平方公尺，係
    上訴人乙○○與案外人陸榮一，陸榮祿，陸榮成之被繼承人陸進吉（八十八年六
    月十六日死亡）與他人共有，陸進吉之持分額為七六二二六分之六二一五八，有
    土地登記謄本（原審卷八二頁）及遺產稅核定通知書影本（原審卷七頁）。陸進
    吉生前立有遺囑分配其遺產予其子女四人，並經原審法院公證處公證在案（原審
    卷二九－三五頁），就系爭土地除生前已出售部分持分予案外人黃萬全尚未辦理
    分割，其餘持分割則分配予上訴人乙○○應有分七六二二六分之八六四八（原審
    卷三五頁），陸榮祿應有分七六二二六分之四六一四六（原審卷三三頁）、（陸
    進吉就系爭土地之應有分為七六二二六分之六二一五八，扣除分配予乙○○、陸
    榮祿二人外，尚有七六二二六分之七三六四，故陸進吉出售予案外人黃萬全持分
    額應為七六二二六分之七三六四，但遺囑記載為六二一五八分之七三六四，應係
    分母之誤載，見一審卷三一頁），由上載資料，顯示系爭土地，非但上訴人乙○
    ○與其共同繼承人即本件系爭地租約之出租人陸榮祿，及先前向陸進吉購得部分
    持分之共有人，未訂有分管契約，即陸進吉與另共有人亦自始並無訂立分管契約
    ，（上訴人豐公司迄未舉證證明其出租人陸榮祿就系爭共有土地訂有分管契約
    之事實）。則系爭土地為數人共有之土地，且各共有人並無分管之約定，堪以認
    定。
  (二)上訴人豐公司於八十九年九月四日與案外人陸榮祿一人就系爭土地訂立租賃契
    約，見一審卷七八－七九頁。並無其他全體共有人同意出租之證據。上訴人豐
    公司在本院雖主張陸進吉就其財產自書遺囑指定各繼承人應分配之權利範圍及成
    數（詳見一審卷三０－三五頁），其效力應比共有土地經共有人訂立分管之協議
    來得強，且系爭出租土地上之建物一部分係在八十二年五月七日由陸進吉贈與陸
    榮祿（一審卷二八頁），另一部分則係在八十三年間經陸進吉同意由陸榮祿增建
    ，有岡山稅捐分處核稅函（一審卷六六頁）可證，故本件出租人在系爭土地應有
    地上權存在云云，豐公司上開主張為上訴人乙○○所否認。按被繼承人生前就
    其財產自書遺囑就其所有之土地指定由其繼承人依一定比例持有，而未另訂各繼
    承人分管位置之分管契約，則其遺囑指定之分配比例自非分管契約可比，且系
    爭土地尚非出租人陸榮祿之被繼承人陸進吉單獨所有，而係陸進吉持有七六二二
    六分之六二一五八，（參見一審卷八二頁土地登記謄本）陸進吉亦未與另共有人
    訂有分管契約。則系爭安西段二二六號土地共有人間確無分管契約之約定，足堪
    認定。又系爭土地上出租之範圍內，縱有陸進吉贈與陸榮祿之建物，甚且另有陸
    榮祿增建之建物，惟陸榮祿就其所有之建物範圍內之土地，是否有地上權之存在
    ，乃係另一法律問題，與陸榮祿出租時有無經全體共有人之同意無涉，況且地上
    權乃係物權，非經登記，不生效力，出租人陸榮祿就系爭共有土地，並無地上權
    之登記。上訴人上開主張亦非可採。
  (三)按共有物，除契約另有訂定外，由共有人共同管理之。民法第八百二十條第一項
    訂有明文。又共有物之出租乃共有物之管理行為，除契約另有訂定外，應由全體
    共有人共同為之，系爭土地為多人共有，有如前述，既未約定管理方法，案外人
    陸榮祿未經全體共有人之同意，擅將該共有土地之特定部分出租於上訴人豐公
    司，則此一租賃契約對於未同意出租之共有人乙○○自屬不生效力，（最高法院
    七十九年五月二十九日第二次民事庭會議決議參考）。次按各共有人對於第三人
    ，得就共有物之全部為本於所有權之請求，但回復共有物之請求，得為共有人全
    體之利益為之，民法第八百二十一條定有明文，倘共有人中之一人起訴，在聲明
    中請求應將共有物返還於共有人全體，即係為共有人全體利益請求，無須表明全
    體共有人姓名。亦經最高法院著有八十四年台上字第三三九號判例（八十八年八
    月十日選定為判例），上訴人乙○○既為系爭土地之共有人，為上訴人豐公司
    所不爭執，上訴人豐公司與案外人陸榮祿（亦為系爭土地共有人之一）所訂之
    租賃契約，對於上訴人乙○○既不生效力，乙○○基於共有人之地位，為全體共
    有人之利益，依民法第七百六十七條前段所有權之保護及同法第八百二十一條共
    有人對第三人之權利規定，訴請上訴人豐公司返還系爭土地予全體共有人，於
    法有據，原審就此為上訴人豐公司敗訴之判決，並酌定返還系爭土地之履行期
    間為六個月，核無不合，上訴人豐公司就此部分，仍執陳詞，指摘原判決不當
    ，求為廢棄改判，為無理由，應予駁回。
  (四)按無法律上原因而受利益，致他人受損害者，應返還其利益，民法第一百七十九
    條前段固定有明文。本件上訴豐公司就系爭土地與案外人陸榮祿所訂立之租賃
    契約對於未經同意之共有人即上訴人乙○○固不生效力，有如前述，惟該租賃契
    約並非無效之契約，該租賃契約對於契約雙方當事人間仍有其效力，上訴人豐
    公司承租系爭土地交付租金予出租人陸榮祿亦系爭土地之共有人，上訴人豐公
    司並非無法律上原因而受利益，上訴人乙○○依據不當得利之法律關係，訴請上
    訴人豐公司給付相當於租金之損害每月五萬五千七百五十元，自屬無據。按各
    共有人按其應有部分，對於共有物之全部雖有使用收益之權，惟共有人對共有物
    之特定部分使用收益，仍須徵得他共有人全體同意，非謂共有人得對共有物之全
    部或任何一部有自由使用收益之權利。如共有人不顧他共有人之利益，而就共有
    物之全部或一部任意使用收益，即屬侵害他共有人之權利。（最高法院六十二年
    台上字第一八０三號判例參照），準此，侵害上訴人乙○○之共有權者，為系爭
    土地之出租人即共有人陸榮祿，上訴人乙○○倘認其共有權受侵害，而遭受相當
    於租金之損害，自應向侵權行為者陸榮祿請求，其依不當得利之法律關係請求上
    訴人豐公司應自九十年一月起至搬遷日止，按月給付五萬五千七百五十元，自
    屬無據，原審就此部分，判令上訴人豐公司應自九十年一月起至搬遷日止，按
    月給付一千四百三十七元，自有違誤。上訴人豐公司就此部分上訴指摘原判決
    不當，求為廢棄改判，為有理由，本院應將原判決關於此部分廢棄，駁回上訴人
    乙○○就此部分在第一審之訴。上訴人乙○○既不得依據不當得利之法律關係請
    求上訴人豐公司給付其相當於租金之損害金，有如前述，則上訴人乙○○就此
    租金之損害原審為其敗訴判決部分聲明上訴，請求上訴人豐公司應自九十年一
    月起至搬遷日止，按月再給付五萬四千三百十三元，自屬無理由，應予駁回。
四、據上論結，上訴人乙○○之上訴為無理由，上訴人豐公司之上訴為一部有理由
    ，一部無理由，依民事訴訟法第四百四十九條第一項、第四百五十條、第七十八
    條判決如主文。
中      華      民      國    九十二    年      一      月    二十一    日
                                      臺灣高等法院高雄分院民事第一庭
~B1審判長法官  黃金石
~B2法      官  吳登輝
~B3法      官  魏式璧
右為正本係照原本作成。
如對本判決上訴，須於判決送達後二十日內向本院提出上訴狀，其未表明上訴理由者
，應於上訴後二十日內向本院提出上訴理由書（均須按他造當事人之人數附繕本）。
上訴時應提出委任律師或具有律師資格之人之委任狀，並依附註條文規定辦理。
中      華      民      國    九十二    年      一      月    二十二    日
~B法院書記官  黃琳群
附註：
民事訴訟法第四百六十六條之一：
對於第二審判決上訴，上訴人應委任律師為訴訟代理人，但上訴人或其法定代理人具
有律師資格者，不在此限。
上訴人之配偶、三親等內之血親、二親等內之姻親，或上訴人為法人、中央或地方機
關時，其所屬專任人員具有律師資格並經法院認為適當者，亦得為第三審訴訟代理人。
第一項但書及第二項情形，應於提起上訴或委任時釋明之。
                                                                   Ａ


司法院資訊處製作；財團法人民間司法改革基金會備份。
